臺灣高等法院高雄分院民事判決　九十一年度上字第一○二號
　　上　訴　人　丙○
　　被上訴　人　甲○○
　　被上訴　人　乙○○
右當事人間請求確認抵押權不存在等事件，上訴人對於中華民國九十一年三月二十八
日臺灣屏東地方法院九十一年度訴字第七號第一審判決提起上訴，本院判決如左：
    主      文
上訴駁回。
第二審訴訟費用由上訴人負擔。
    事實及理由
一、上訴人請求確認被上訴人就屏東縣獅子鄉○○段一０四八地號及同段一０四八之
    一地號二筆土地（下稱系爭土地），於八十七年九月十五日以證明書字號０八九
    屏枋山他字第００００五五號所為之抵押權設定關係（下稱系爭抵押權），對上
    訴人不存在部分，係以被上訴人兩人為共同被告提起訴訟，則該部分訴訟標的，
    對被上訴人自屬必須合一確定。職是，上訴人雖於民國九十一年六月二十日當庭
    提出書狀表示欲撤回起訴，被上訴人乙○○未表示意見，然被上訴人甲○○已於
    法定期間內聲明不同意上訴人撤回起訴，應視為該部分訴訟對被上訴人二人，皆
    仍為繫屬，合先敘明。又乙○○經合法通知，無正當理由未於言詞辯論期日到場
    ，亦未提出準備書狀作何聲明或陳述，核無民事訴訟法第三百八十六條各款所列
    情形，爰依上訴人之聲請，由其一造辯論而判決。
二、上訴人主張：系爭土地原為其所有，嗣於九十年六月十一日，以贈與為原因，移
    轉登記予上訴人之配偶黃余秋枝所有。惟上訴人前於出售乙○○與訴外人劉定雄
    時，因劉定雄要求伊先提供印鑑證明、土地所有權狀後，即會立即將買賣價金匯
    給伊，伊遂答應而交付印鑑證明原本、戶籍謄本、土地所有權狀等文件予劉定雄
    ，之後因未收到價金匯款，系爭土地亦無辦理土地所有權移轉登記，惟於近日收
    受國稅局設定抵押權之調查通知文件後，始知悉乙○○將當初伊與其簽訂買賣契
    約時，所交付之上開文件用以設定系爭抵押權新台幣（下同）三百萬元予甲○○
    。本件系爭抵押權之設定既未經上訴人之授權，且設定契約書所蓋用印章係遭偽
    造，雖系爭土地業已移轉登記予黃余秋枝所有，惟系爭抵押權登記之真偽，既有
    不明確，則對上訴人與配偶間之贈與財產價值多少，亦有影響，是上訴人有請求
    以確認判決除去之必要，並請求被上訴人塗銷系爭抵押權登記云云（原審為上訴
    人全部敗訴之判決，上訴人不服聲明部分上訴）。於本院聲明：(一)原判決廢棄。
    (二)確認被上訴人就系爭土地，所為之系爭抵押權設定關係，對上訴人不存在。(三)
    甲○○應塗銷系爭抵押權登記。
三、甲○○則以：(一)上訴人提起本件訴訟之前，業將系爭土地移轉登記予第三人所有
    ，上訴人已非系爭土地所有權人，被上訴人間抵押權設定關係是否存在，已與上
    訴人無關，上訴人自無即受確認判決之法律上利益。(二)訴外人鉅磊有限公司與乙
    ○○於八十七年九月十五日就系爭土地簽訂工程開發契約書，當時乙○○除辦理
    系爭土地之抵押權設定外，於甲○○交付乙○○保證金三百萬元時，乙○○並同
    時簽發同額本票乙紙予鉅磊公司收執以作為乙○○無法履約時，該保證金返還之
    給付方法，並經土地所有權人即上訴人同意，以上開土地設定三百萬元之抵押權
    予鉅磊有限公司代表人即甲○○，以擔保乙○○無法履約時，該保證金之返還。
    乙○○並未依契約第七條之約定，於簽約日起四十日內辦妥開工所需之一切證件
    交付鉅磊有限公司，亦無返還三百萬元，嗣後鉅磊公司且將該三百萬元保證金返
    還債權讓與甲○○並將前開本票交付，因之本件系爭抵押權人甲○○對於債務人
    乙○○確有三百萬元債權存在，且系爭土地上所設定之系爭抵押權設定時為上訴
    人所明知而辦理，此由抵押權設定契約書上所蓋用印文與上訴人提供印鑑證明鑑
    驗結果相符可證，上訴人主張印章係遭偽刻係不實之詞等語置辯。於本院聲明：
    上訴駁回。
四、按確認法律關係之訴，非原告有即受確認判決之法律上利益者，不得提起之，民
    事訴訟法第二百四十七條第一項前段定有明文。又按民事訴訟法第二百四十七條
    所謂即受確認判決之法律上利益，係指因法律關係之存否不明確，致原告在私法
    上之地位有受侵害之危險，而此項危險得以對於被告之確認判決除去之者而言，
    故確認法律關係成立或不成立之訴，苟具備前開要件，即得謂有即受確認判決之
    法律上利益，縱其所求確認者為他人間之法律關係，亦非不得提起（最高法院四
    十二年台上字第一０三一號判例參照）。
五、經查，系爭土地於八十三年七月二十六日，以買賣為由而於同年八月十三日移轉
    登記予上訴人所有；嗣於九十年五月三十日，上訴人又以夫妻贈與為由，將系爭
    土地於同年六月十一日移轉登記為伊配偶黃余秋枝所有，此有上訴人提出之系爭
    土地之土地登記謄本在卷可稽（見本院卷第四一至四八頁），且為上訴人所不否
    認，自堪信實。是本件系爭土地現既非為上訴人所有，則系爭土地上是否設有抵
    押權登記一事，對於上訴人而言，並無任何影響，即上訴人在私法上之地位並無
    因此而有受侵害之危險。上訴人雖另以系爭土地已贈與黃余秋枝，但抵押權登記
    之真偽不明確，會導致上訴人與配偶間之贈與財產價值多少亦不明確，即有私法
    上地位受有侵害之危險云云，資為抗辯，惟系爭土地既已贈與黃余秋枝，則系爭
    土地之價值為何係事實問題，尚與上訴人之私法地位無涉，是依前揭說明，上訴
    人在私法上之地位既無受侵害之危險，則無受確認判決之法律上利益，上訴人所
    稱有確認利益云云，委無足採，故其提起確認被上訴人就系爭土地上之抵押權設
    定關係，對上訴人不存在之訴，即無受確認判決之法律上利益，應予駁回。
六、上訴人請求甲○○應塗銷系爭土地上之抵押權登記，惟伊並非系爭土地之所有人
    ，已如前述，是伊並無法以所有人之法律地位，請求甲○○塗銷系爭土地上之抵
    押權登記。況上訴人經本院闡明後，仍主張係依系爭抵押權不存在之法律關係請
    求甲○○塗銷抵押權登記，惟上訴人請求確認系爭抵押權不存在，既無理由，是
    上訴人此部分之請求於法無據，併予駁回。
七、從而，上訴人主張有確認利益，請求確認被上訴人就系爭土地所為之系爭抵押權
    登記，對上訴人不存在及甲○○應塗銷系爭抵押登記，為無理由，不應准許。原
    審就此部分為上訴人敗訴之判決，其理由雖有未合，惟判決結果一致，上訴意旨
    求予廢棄非有理由，應予駁回。
八、據上論結，本件上訴為無理由，依民事訴訟法第四百四十九條第二項、第七十八
    條，判決如主文。
中　　　華　　　民　　　國　　九十一　　年　　　七　　　月　　三十一　　日
                                      臺灣高等法院高雄分院民事第二庭
~B1審判長法官　簡色嬌
~B2法　　　官　林紀元
~B3法　　　官　陳真真
右為正本係照原本作成。
如對本判決上訴，須於判決送達後二十日內向本院提出上訴狀，其未表明上訴理由者
，應於上訴後二十日內向本院提出上訴理由書（均須按他造當事人之人數附繕本）。
上訴時應提出委任律師或具有律師資格之人之委任狀，並依附註條文規定辦理。
中　　　華　　　民　　　國　　九十一　　年　　　七　　　月　　三十一　　日
~B法院書記官　鄭靜芳
附註：
民事訴訟法第四百六十六條之一：
對於第二審判決上訴，上訴人應委任律師為訴訟代理人，但上訴人或其法定代理人具
有律師資格者，不在此限。
上訴人之配偶、三親等內之血親、二親等內之姻親，或上訴人為法人、中央或地方機
關時，其所屬專任人員具有律師資格並經法院認為適當者，亦得為第三審訴訟代理人。
第一項但書及第二項情形，應於提起上訴或委任時釋明之。
